臺灣臺北地方法院民事判決　　　　　　　 94年度訴字第429號
原　　　告　丙○○
訴訟代理人　徐志明律師
被　　　告　華僑商業銀行股份有限公司
法定代理人　乙○○
訴訟代理人　甲○○
上列當事人間分配表異議之訴事件，本院於九十四年七月十三日
言詞辯論終結，判決如下：
    主  文
原告之訴駁回。
訴訟費用由原告負擔。
    事實及理由
一、程序部分：
    按「當事人、訴訟標的及應受判決事項之聲明，為訴之三要
    素，民事訴訟法第二百五十五條、第二百五十七條既以訴之
    變更或追加為規定，則當事人之變更或追加，自屬訴之變更
    或追加，此觀同法第二百五十五條第一項第五款之規定益明
    。請求之基礎事實同一者，依民事訴訟法第四百四十六條第
    一項及同法第二百五十五條第一項第二款之規定，縱於訴狀
    送達後，原告仍得將原訴變更或追加他訴，無須得被告同意
    。所謂請求之基礎事實同一，係指變更或追加之訴與原訴之
    主要爭點有其共同性，各請求所主張之利益在社會生活上可
    認係屬同一或關連之紛爭，而就原請求之訴訟及證據資料，
    於繼續審理時，在相當程度範圍內具有同一性或一體性，得
    期待於後請求之審理予以利用，俾先後兩請求得在同一程序
    中一併解決，避免重複審理者，自屬之。」（最高法院九十
    年度台抗字第二八七號判決要旨參照）原告起訴時，主張如
    附表所示之本票債權不存在及縱系爭本票債權存在，亦不在
    被告抵押權擔保範圍，其聲明請求命臺灣金融資產服務股份
    有限公司九十三年度北金拍字第一四四號強制執行事件，原
    告所受分配之金額（原告誤為債權額）應增為五十三萬九千
    一百四十七元。嗣於九十四年二月二十三日基於同一事實，
    預以若其主張系爭本票債權不存在無理由，以系爭本票債權
    不在被告抵押權擔保範圍內之主張，追加備位聲明，請求命
    臺灣金融資產服務股份有限公司九十三年度北金拍字第一四
    四號強制執行事件，原告所受分配之金額應增為四十九萬二
    千六百二十一元，經核無不合，應予准許。
二、原告主張：本院九十三年度北金拍六字第一四四號原告與訴
    外人穎正工程股份有限公司（下稱穎正公司）間強制執行事
    件之如附表二所示執行標的業已拍定，所得價款新臺幣（下
    同）三千零三十六萬元，經臺灣金融資產服務公司製作金額
    計算書分配表，於民國九十三年十月二十九日實施分配，其
    中分配表編號七之被告可分配債權金額為二千八百萬一千七
    百八十九元中八百五十萬元，其發生日期為民國九十二年七
    月二十六日，在訴外人穎正公司長期未如期繳息，且被告業
    已對訴外人穎正公司之擔保品聲請強制執行之情形，縱有殘
    值，殊無再借款之理，竟再貸與八百五十萬元，而訴外人穎
    正公司於貸款後，即未繳息，該債權顯係雙方通謀虛偽意思
    表示，該債權應不存在。另被告抗辯該債權係訴外人穎正公
    司於八十八年七月二十八日簽發，經訴外人全億營造工程股
    份有限公司（下稱全億公司）背書予被告之如附表一所示之
    本票。惟該本票之金額為二千四百萬元，與系爭債權金額八
    百五十萬元不符，顯非同一債權，縱為同一債權，被告亦未
    舉證係何時自訴外人全億公司取得之。況訴外人穎正公司簽
    發該本票時，到期日係空白，故該本票無效，縱本票有效於
    被告聲請強制執行時，尚未到期。再者，該被告抗辯自八十
    八年七月二十八日取得空白授權書，惟按本票付款請求權消
    滅時效係自發票日三年，因此在九十一年七月二十七日該本
    票即失效，被告亦不得行使該本票債權。再者，縱系爭債權
    存在，惟被告與穎正公司間最高限額抵押權擔保之債權範圍
    ，依實務見解於法院實施強制執行時即已確定。於九十二年
    五月間，本院即依被告聲請以九十二年度拍字第八七一號民
    事裁定准予拍賣抵押物，被告於九十二年七月二十五日始依
    前揭授權書填載到期日，並於之九十二年九月二十九日，向
    本院聲請追加執行範圍，惟被告抵押權之擔保之原債權範圍
    早已確定，系爭債權應不在擔保之範圍。被告上揭債權應予
    剔除，原告應受分配之金額應增列四十九萬二千六百二十一
    元云云。爰聲明：(一)先位部分：臺灣金融資產服務股份有限
    公司九十三年度北金拍字第一四四號強制執行事件，原告所
    受分配之金額應增為五十三萬九千一百四十七元。(二)備位部
    分：臺灣金融資產服務股份有限公司九十三年度北金拍字第
    一四四號強制執行事件，原告所受分配之金額應增為四十九
    萬二千六百二十一元。
三、被告則抗辯：訴外人穎正公司於八十一年一月三十日，以前
    揭強制執行事件之執行標的設定最高限額三千五百萬元之第
    一順位抵押權予被告，以擔保自民國八十一年一月二十三日
    起至一百十一年一月二十二日止，訴外人穎正公司對被告設
    定當時及將來所負借款、票據、保證、損害賠償及其他一切
    債務在上揭擔保金額範圍內之款項及其利息、遲延利息、違
    約金、實行抵押權費用與債務不履行而發生之損害之賠償等
    項目。嗣九十二年間訴外人穎正公司積欠被告借款本金一千
    三百八十萬元及其利息、違約金；九十二年五月間向本院聲
    請准予拍賣抵押物獲准，同年七月間據以聲請強制執行。另
    訴外人全億公司背書訴外人穎正公司簽發之系爭本票乙紙予
    被告，詎被告屆期提示不獲兌現，乃持該本票向本院聲請准
    予強制執行，經本院以九十二年度票字第三六六五五號民事
    裁定准許，同年九月二十九日被告持之向本院聲請追加執行
    ，並主張於前揭抵押權範圍內優先受償，則被告據之於系爭
    強制執行程序，依系爭分配表受分配，自屬無誤等語。
四、兩造不爭執之事項
  (一)訴外人穎正公司與被告於八十一年一月二十三日為擔保訴外
    人穎正公司就簽約當時及將來所負之將來所負借款、票據、
    保證、損害賠償及其他一切債務在抵押權設定契約書所定之
    債權本金最高限額內之款項及其利息、遲延利息、違約金、
    實行抵押權費用與債務不履行而發生之損害之賠償等債務，
    提供如附表二所示之不動產為抵押物，簽訂抵押權設定契約
    書，約定擔保金額為最高限額三千五百萬元；擔保之債務發
    生期間為三十年，自八十一年一月二十三日起至一百十一年
    一月二十二日止；並於八十一年一月三十日辦理設定登記完
    竣，有抵押權設定契約書、他項權利證明書、土地及建物登
    記謄本附本院卷及執行卷可稽。
  (二)訴外人穎正公司於八十八年七月二十八日向被告申領CA00
    00000號空白本票乙紙，以之簽發金額為二千四百萬元
    之本票予訴外人全億公司，並經訴外人全億公司背書予被告
    ，同日訴外人穎正公司、全億公司共同出具授權書予被告，
    同意被告於行使票據權利時，得逕行於本票填載到期日，被
    告於九十二年七月二十五日提示未獲兌現後，同年八月六日
    ，向本院聲請裁定准予強制執行，經本院以九十二年度票字
    第三六六五五號民事裁定准許確定在案，同年九月二十九日
    ，被告持該本票裁定於本院九十二年度執字第二三○六九號
    強制執行事件，聲請追加執行，有該本票本票領取證、本票
    、授權書、退票理由單、民事本票裁定聲請狀、上揭本票裁
    定、確定證明書、民事追加執行聲請狀在卷可憑。
  (三)嗣於九十二年五月二日，被告以訴外人穎正公司結欠借款債
    權一千三百八十萬元及其利息、違約金為由，聲請本院准予
    拍賣如附表二所示抵押物，經本院以九十二年度拍字第八七
    一號民事裁定予以拍賣。九十二年七月二十二日被告持上揭
    裁定聲請本院為強制執行，有上揭裁定、確定證明書、強制
    執行聲請狀在卷可稽。
  (四)訴外人全億公司積欠被告借款債權本金八百五十萬元及其利
    息、違約金，經聲被告聲請，臺灣板橋地方法院核發九十一
    年度促字第二三九八八號支付命令確定在案，有該支付命令
    、確定證明書在卷可稽。
五、原告主張被告對訴外人穎正公司之系爭本票債權八百五十萬
    元不存在部分：
    (一)原告主張系爭訴外人穎正公司長期積欠債務情形，被告不
      可能再貸款予訴外人穎正公司，故系爭債權係被告與訴外
      人穎正公司之通謀虛偽意思表示云云。按「上訴人主張系
      爭房屋所有權之讓與於被上訴人，係與上訴人通謀而為之
      虛偽行為，應由該上訴人負舉證責任。」（最高法院二十
      七年度上字第二六二二號判例要旨參照）被告抗辯系爭債
      權係訴外人穎正公司簽發系爭本票所負之二千四百萬元票
      據債務中之一部分，並非借款債權等語，並提出原告不爭
      執其為訴外人穎正公司簽發，全億公司背書之系爭本票為
      證，且系爭本票應記載事項均已完成，是被告之系爭本票
      債權存在，堪予認定。查，被告於前揭追加執行聲請時，
      即主張該債權係系爭本票之票款債權，未曾主張該債權為
      借款債權，為原告所不爭執，如前所述，則原告主張係通
      謀虛偽意思表示之借款云云，自屬無稽。原告復未能舉證
      證明系爭本票債權係通謀虛偽意思表示，則其主張，難為
      有據。
    (二)原告主張訴外人穎正公司簽發本票時，未載到期日，故系
      爭本票係無效票據云云。被告抗辯訴外人穎正公司簽發系
      爭本票時，業已填載到期日云云。按欠缺票據法所規定票
      據上應記載事項之一者，其票據固屬無效。惟到期日非為
      本票絕對應記載事項之一，此觀之票據法第十一條第一項
      前段及同法第一百二十條第二項自明。次按「授權執票人
      填載票據上應記載之事項，並不限於絕對的應記載事項，
      即相對的應記載事項，亦可授權為之。本票應記載到期日
      而未記載，固不影響其本票效力，但非不可授權執票人填
      載之。」（最高法院六十七年度台上字第三八九六號判例
      要旨參照）。是縱依原告主張系爭本票於簽發時未載到期
      日，依上揭說明，不影響該本票之效力，原告主張系爭本
      票因未載到期日，而屬無效云云，顯無理由。
    (三)原告復主張系爭本票債權金額為二千四百萬元，而被告依
      該本票主張之債權僅八百五十萬元，憑該本票難認係同一
      債權，縱係同一債權，被告未能舉證何時取得系爭債權云
      云，被告抗辯其係就上揭本票債權中未獲償之八百五十萬
      元為主張，且係於系爭本票之發票日即已取得系爭本票債
      權等語。查，訴外人穎正公司於八十八年七月二十八日向
      被告申領申領CA0000000號空白本票乙紙，以之簽
      發系爭本票予訴外人全億公司，且同日訴外人穎正公司、
      全億公司共同出具授權書予被告，同意被告於行使票據權
      利時，得逕行於本票填載到期日，如前所述，衡諸常理，
      上揭文書製作日期均為上揭期日，足證被告當於八十八年
      七月二十八日業已取得系爭本票及前揭授權書，是被告抗
      辯其於上揭期日取得系爭本票，為可信。又被告主張系爭
      債權自始即以系爭本票及前揭本票裁定為據，如前所述，
      則其主張系爭本票金額二千四百萬元中之八百五十萬元，
      所持之債權證明文件始終為同一，其債權自屬同一，則原
      告以被告據以主張之債權金額較債權證明文件所載者少為
      由，否認被告主張之票據債權與系爭本票債權非同一，顯
      屬無稽。
    (四)原告又主張依被告抗辯係於八十八年七月二十七日取得空
      白授權書，惟按本票付款請求權消滅時效係自發票日三年
      ，因此在九十一年七月二十七日該本票即失效，被告亦不
      得行使該本票債權云云。按「票據為文義證券，票據上之
      權利義務，悉應依票據記載之文字以為決定。」（最高法
      院五十五年度台上字第一八七三號判例要旨參照）票據上
      之權利，對本票發票人，自到期日起算，三年間不行使，
      因時效而消滅，票據法第二十二條第一項定有明文。系爭
      本票所載之到期日為九十二年七月二十五日，依上揭說明
      ，悉依該本票所記載之文字，則其時效應自上揭到期日起
      算，於九十五年七月二十五日其時效始屆滿，而被告於九
      十二年九月二十九日聲請追加強制執行，如前所述，依民
      法第一百二十九條第二項第五款，時效因而中斷，未罹時
      效，自無失效可言。
    (五)綜上，被告抗辯系爭八百五十萬元之本票債權存在，為可
      採，原告主張殊無理由。
六、原告主張系爭本票債權不在前揭抵押權範圍內，不得主張優
    先受償部分：
    原告主張前揭抵押權係最高限額抵押權，該抵押權擔保之債
    權範圍，於九十二年五月間，被告聲請法院准予拍賣抵押物
    ，原告於九十二年七月三日聲請本院強制執行時，即已確定
    ，被告於九十二年七月二十五日始依前揭授權書填載系爭本
    票到期日，系爭債權應不在擔保之範圍云云。為被告所否認
    ，抗辯系爭本票債權發生在抵押權存續期間，自為抵押權效
    力所及等語。按所謂最高限額之抵押契約，係指所有人提供
    抵押物，與債權人訂立在一定金額之限度內，擔保現在已發
    生及將來可能發生之債權之抵押權設定契約而言。此種抵押
    權所擔保之債權，除訂約時已發生之債權外，即將來發生之
    債權，在約定限額之範圍內，亦為抵押權效力所及。此種抵
    押契約定有存續期間者，訂立契約之目的，顯在擔保存續期
    間內所發生之債權，凡在存續期間所發生之債權，皆為抵押
    權效力所及，於存續期間屆滿前所發生之債權，債權人在約
    定限額範圍內（最高法院六十六年台上字第一○九七號判例
    意旨參照）。又按最高限額抵押權之標的物，經第三人之聲
    請強制執行而查封者，自最高限額抵押權人知悉該事實後，
    最高限額抵押權所擔保之債權即告確定，而最高限額抵押權
    所擔保之原債權確定事由發生後，債務人或抵押人得請求抵
    押權人結算實際發生之債權額，就其後所發生之債權，除得
    就該金額請求變更為普通抵押權之登記外，自不在該最高限
    額抵押權所擔保之範圍內（最高法院八十七年度台上字第四
    四○號判決意旨參照）。是於最高限額抵押權存續期間內發
    生之債權，除所擔保之原債權確定事由發生後，債務人或抵
    押人請求抵押權結算，或第三人聲請強制執行，而抵押權人
    知悉之情形後所發生之債權外，均為該抵押權效力所及。查
    ：
  (一)上揭最高限額抵押權之存續期間為八十一年一月二十三日至
    一百十一年一月二十二日，且系爭本票係訴外人穎正公司於
    八十八年七月二十八日簽發，並由全億公司訴外人全億公司
    背書予被告，如前所述，是系爭本票債權業於發票日即前揭
    存續期間內發生，是被告抗辯系爭債權在存續期間所生，堪
    予採信。
  (二)無論被告於九十二年五月間，向本院聲請拍賣抵押物，抑原
    告於同年七月三日向本院聲請強制執行，其時間均在系爭本
    票簽發日之後，依上揭說明，均不影響上揭抵押權擔保系爭
    本票之效力。
  (三)再者，姑不論票據權利之行使依票據文義，被告行使系爭本
    票時，係記載完整之票據，且發票日即票據債權之發生係在
    被告聲請拍賣抵押物前及原告聲請強制執行之前，如前所述
    ，以及被告抗辯其經背書取得系爭本票時業已填載到期日等
    情；按本票應記載到期日而未記載，依前揭說明，不影響其
    本票效力，縱依原告主張被告係嗣後填載到期日，亦不影響
    系爭本票之效力。況原告對系爭本票到期日係被告於被告聲
    請拍賣抵押物前及原告聲請強制執行之後填載乙節亦未能舉
    證以實其說，是原告主張亦屬無據。
七、綜上所述，原告主張被告係本票債權係通謀虛偽意思表示無
    效，且縱屬實在亦不在上揭抵押權擔保範圍內云云，委無可
    取。被告抗辯為可採。是原告請求本院判決如其先、後位聲
    明所示，均為無理由，應予駁回。
八、本件事證已臻明確兩造其餘攻擊防禦方法及舉證，與本判決
    結果不生影響，無贅述必要，併予敘明。
九、據上論結，原告之訴為無理由，依民事訴訟法第七十八條，
    判決如主文。
中　　華　　民　　國　　94　　年　　7 　　月　　27　　日
                  民事第六庭    法　官　吳光釗
附表一：本票
┌──┬────┬────┬───────┬────┬────┐
│編號│發 票 人│發票日  │金額（新臺幣）│到 期 日│背 書 人│
├──┼────┼────┼───────┼────┼────┤
│    │穎正公司│88.7.28 │24,000,000    │92.7.25 │全億公司│
└──┴────┴────┴───────┴────┴────┘
附表二：不動產標示
┌─┬─────────────┬─────┬─────┬─────────────┬───────────┬─────┐
│土│ 坐                    落 │地      號│地      目│面          積（平方公尺）│ 權    利    範    圍 │備      註│
│  ├──────┬──────┼─────┼─────┼─────────────┼───────────┼─────┤
│  │臺北市大安區○○○段三小段│  六四五  │    建    │    九百三十一            │萬分之二八二          │          │
│  ├──────┼──────┼─────┼─────┼─────────────┼───────────┼─────┤
│地│同        上│同        上│  六六五  │    建    │    一千七百六十三        │萬分之六              │          │
├─┼──────┼──────┼─────┼─────┼────────┬────┴┬──────────┼─────┤
│建│  建  號    │門牌號碼    │基地坐落  │建築式樣  │樓          層  │ 主要建材 │建物面積（平方公尺）│ 權利範圍 │
│  ├──────┼──────┼─────┼─────┼────────┼─────┼──────────┼─────┤
│  │  三五九○  │臺北市大安區│  同  上  │  本國式  │   十七層樓房   │鋼筋混凝土│ 第七層：184.78     │          │
│  │            │信義路四段六│          │          │                │造        │ 陽  台：34.34      │ 全    部 │
│  │            │一號七樓    │          │          │                │          │ 花  台：1.10       │          │
│  ├──────┼──────┼─────┼─────┼────────┼─────┼──────────┼─────┤
│  │  三六九六  │臺北市大安區│ 同   上  │  同  上  │   同      上   │同      上│ 地下一層：1596.61  │          │
│  │            │信義路四段五│          │          │                │          │ 地下二層：1533.73  │萬分之一五│
│  │            │三巷一號、五│          │          │                │          │                    │六        │
│  │            │五號等房屋地│          │          │                │          │                    │          │
│物│            │下二層      │          │          │                │          │                    │          │
└─┴──────┴──────┴─────┴─────┴────────┴─────┴──────────┴─────┘
以上正本係照原本作成
如對本判決上訴，須於判決送達後20日內向本院提出上訴狀
中　　華　　民　　國　　94　　年　　7 　　月　　27　　日
                    　　　　　　書記官　陳素卿
